【裁判字號】    98,易,83
【裁判日期】    980225
【裁判案由】    詐欺
【裁判全文】
臺灣臺南地方法院刑事判決                98年度易字第83號
公  訴  人  臺灣臺南地方法院檢察署檢察官
被      告  乙○○
上列被告因詐欺案件，經檢察官聲請簡易判決處刑（97年度偵緝
字第1514號），經本院受理後（98年度簡字第106 號），認為不
宜以簡易判決處刑，改依通常程序審理，判決如下：
    主  文
乙○○無罪。
    理  由
一、公訴意旨略以：
    被告乙○○雖預見提供自己帳戶給他人使用，可能供詐欺集
    團掩飾或隱匿其等重大犯罪所得之財物，竟仍不違背其本意
    ，基於幫助他人詐欺取財之不確定故意，於民國97年6月3日
    （起訴書載為6 月23日，嗣經檢察官當庭更正為6月3日），
    取得其申辦之中華郵政股份有限公司下營郵局（下稱下營郵
    局）帳號0000000-0000000 號帳戶之存摺、晶片卡後，旋於
    同月不詳時間、不詳地點，將上開存摺、印章及提款卡交付
    給真實姓名年籍不詳之詐欺集團成員。該詐欺集團即以而該
    詐欺集團之成員於收受該存摺及提款卡後，即意圖為自己不
    法之所有，於97年6月23日下午3時許，撥打電話予丙○○，
    詐稱係香港馬會慈善集團，並邀請丙○○投資，致丙○○因
    陷於錯誤，而於同日前往臺北縣新店市○○路25號中國信託
    商業銀行匯款新台幣（下同）18萬6050元及40萬元至乙○○
    前開下營郵局帳戶內，而受有損害，因認被告乙○○所為，
    係犯刑法第30條第1項、第339條第1 項之幫助詐欺取財罪嫌
    云云。
二、按舉證責任係指「檢察官就被告犯罪事實舉證（提出的證據
    ）未詳盡時，將受不利益判斷」之原則。以下分述之：
  (一)檢察官之舉證範圍：
    檢察官之舉證事項應以無罪推定原則為基礎，以定其適用範
    圍。無罪推定原則原本係針對犯罪事實所為之考量原則，使
    無罪責無刑罰之實體法原則，反映於訴訟法上之無罪責證明
    者即應為無罪判決之原則。因而，無罪推定原則對於此些直
    接影響被告罪責存在與否及範圍之所有與實體法事實有關者
    ，皆有其適用。換言之，有關構成要件該當事實、阻卻違法
    之事實、阻卻罪責之事實、客觀處罰條件事實、刑罰之加重
    減輕免除之事實以及關於量刑之事實等，檢察官皆負有舉證
    責任。
  (二)檢察官之舉證程度：
    在刑事訴訟程序裡，所要解決之案件皆與剝奪人民權益息息
    相關之重大處分行為－「刑罰」有關，因而對於犯罪事實存
    在之證明程度要求的特別高。因此，刑事訴訟程序中之舉證
    責任，在於高度之證明（超越合理的可疑程度）無法達成時
    （陷於真偽不明時），立即啟動其機能，以判斷負擔舉證責
    任者之敗訴責任。
  (三)檢察官之實質舉證責任：
    刑事訴訟法第161條、第163條修正之後，檢察官於公判庭中
    對於犯罪事實所應負的實質舉證責任，將無法如同過去般得
    假藉任何理由意圖逃脫，而將實質的舉證責任毫無理由地轉
    嫁給被告，使被告自始蒙上被推定為有罪之陰影。亦基於雙
    方當事人（檢察官與被告，自訴案件中之自訴人與被告亦同
    ）皆得為證據調查之聲請，「實質的舉證責任」與「形式的
    舉證責任」之概念，於訴訟程序中明顯地呈現出，而使法庭
    出現活絡現象。
  (四)總而言之，在現行當事人主義的訴訟架構下，應建立起由檢
    察官負擔舉證責任之制度，且係屬於犯罪事實限於真偽不明
    之敗訴結果責任。換言之，一旦檢察官在公判庭上無法就被
    告之犯罪事實證明至「超越合理的可疑程度」時，法院基於
    中立第三人之立場，即應對被告諭知無罪判決，不應超過檢
    察官之舉證範圍再依職權進行證據之調查（蒐集），如此才
    有助於檢察官舉證責任之落實，亦使院檢雙方角色、權責分
    明，嚴守其職務本分，不再接續糾問被告，如此始能落實公
    平法院之理念。
三、又按，犯罪事實應依證據認定之，無證據不得認定犯罪事實
    。不能證明被告犯罪者，應諭知無罪之判決。刑事訴訟法第
    154條第2項、第301條第1項分別定有明文。次按認定不利於
    被告之事實，須依積極證據，茍積極證據不足為不利於被告
    事實之認定時，即應為有利於被告之認定，更不必有何有利
    之證據。而認定犯罪事實所憑之證據，雖不以直接證據為限
    ，間接證據亦包括在內，然無論直接或間接證據，其為訴訟
    上之證明，須於通常一般之人均不致有所懷疑，而得確信其
    為真實之程度者，始得據之為有罪之認定，倘其證明尚未達
    到此一程度，而有合理懷疑存在，致使無從為有罪確信時，
    即應為無罪判決（最高法院30年上字第816 號、76年臺上字
    第4986號判例意旨參照）。再按檢察官就被告犯罪事實，應
    負舉證責任，並指出證明之方法，刑事訴訟法第161條第1項
    定有明文。故檢察官對於起訴之犯罪事實，應負提出證據及
    說服之實質舉證責任。倘其所提出之證據，不足為被告有罪
    之積極證明，或其指出證明之方法，無從說服法院以形成被
    告有罪之心證，基於無罪推定原則，自應為被告無罪判決之
    諭知，最高法院92年臺上字第128 號判例意旨參照。再按，
    刑事被告並無自證己罪之義務，其在訴訟上所為之辯解，只
    須達於對起訴事證提出合理質疑之程度為已足，檢察官如對
    被告所舉反證仍有爭執，即應依刑事訴訟法第一百六十一條
    規定積極舉證釋疑。被告等既堅決否認犯罪，檢察官所舉證
    據復不足以使法院產生有罪之心證，原判決因認被告等犯罪
    不能證明，於法尚無不合，最高法院97年度台上字第3099號
    判決意旨參照。依上開最高法院判例及判決意旨可知，基於
    被告無自證己罪之義務，被告對於檢察官所起訴之事證所為
    之辯解，只須使法院達於合理懷疑之程度即可，檢察官如有
    爭執，即須依刑事訴訟法第161 條積極舉證，惟檢察官所舉
    證據如不足以使法院對被告產生有罪確信之心證，基於無罪
    推定原則，法院即應為被告無罪判決之諭知。
四、檢察官認為被告涉有上開罪嫌之依據：
    本件公訴人認被告涉有上開犯行，無非係以前開事實有證人
    即被害人丙○○於警詢時之證述，且有反詐騙案件紀錄表、
    受理詐騙帳戶通報警示簡便格式表、被告帳戶開戶資料、交
    易明細及告訴人所提出匯款執據影本等為其論據。
五、證據能力：
    公訴人所提出之上開證據資料及方法，業經本院於98年2 月
    11日公開審理之始，經合議庭評議後當庭宣示具有證據能力
    並載明於審判筆錄（見院卷頁10）。
六、被告之辯解：
    被告乙○○固不否認曾將其於下營郵局所申請的帳號000000
    0-0000000 號帳戶之存摺、提款卡及印章等物交付予姓名年
    籍不詳之成年男子之事實，惟堅決否認有何幫助詐欺之犯行
    ，辯稱：其係於小兵立大功刊物上得知借款訊息，而以上開
    帳戶之提款卡、存摺及印章等物向該名男子借款，因對方稱
    欲先進行審核，因此其於交付提款卡、存摺及印章時，並未
    取得款項，其不曉得對方拿帳戶去詐欺等語。
七、經查：
  (一)上開被害人丙○○遭詐欺集團成員騙取金錢，先後將18萬
    6050元及40萬元匯入被告乙○○所有之上開郵局帳戶內等情
    ，業據被害人丙○○於警詢時指述甚詳，且有被告帳戶交易
    明細及被害人所提出匯款執據影本在卷可參，足認本案之詐
    欺集團成員確係以被告乙○○所提供之上開郵局帳戶，作為
    遂行詐欺上開被害人等金錢之工具，要屬無疑。
  (二)按幫助犯之成立，必須行為人主觀上具有幫助之故意，客觀
    上具有幫助之行為。詳言之，必須行為人基於幫助正犯犯罪
    之意思，於行為前或實施中給正犯以精神上或物質上之助力
    ，而參與犯罪構成要件以外之積極或消極行為，以助成正犯
    犯罪之實施為要件。查本件被告既已坦承將上開郵局帳戶之
    提款卡、存摺及印章等物交予姓名年籍不詳之成年男子等情
    ，業如上述，而該帳戶嗣後亦供作詐騙被害人丙○○之用，
    助成正犯即該詐欺集團詐欺犯行的遂行，是被告的行為在客
    觀上已然構成幫助行為無疑。惟被告堅詞否認有何幫助詐欺
    取財犯行，並以前詞置辯，是本件的爭點，在於被告行為時
    主觀上有無幫助故意，亦即被告在交付上開郵局帳戶之提款
    卡、存摺等物時，是否明知其所交付之物，將為他人利用作
    為詐欺取財的工具，並有意使其發生（直接故意），或可預
    見所交付之物將作為詐欺取財的工具，而仍容任該等情事發
    生（未必故意）。經查：
    1.被告於偵查時供稱：「（下營郵局帳號為00000000000000
      號帳戶現在在何處？）我於97年6月間騎摩托車掉下去的，
      我放在機車前置物盒內。」、「（除了存摺簿尚有何物遺
      失？）身分證、提款卡、印章。」、「（你是剛領完就丟
      掉嗎？）我是剛領到存摺簿在回家的路上遺失的。」、「
      （你的密碼誰知道？）沒人知道，因為我有在提款卡前面
      寫密碼。」「（密碼幾號？）710726。」、「為什麼密碼
      設定710726？）是我的生日，方便好記。」、「（既然是
      你的生日，為什麼還要寫在上面？）因為我怕忘記。」、
      「（有無於97年6 月23日，向被害人丙○○騙稱香港馬會
      投資公益事業分紅，至其受騙匯款186000元、400000元至
      你前開帳戶？）我不知道。」、「（是否販賣帳戶？幫助
      詐欺是否認罪？）都沒有。」等語。
    2.被告於本院審理時供稱：「（有無將上開戶頭的存摺、印
      章、提款卡交給別人？）有。」、「（在何處交給人家？
      ）台南市○○路那邊的公園，靠近新光三越新天地那邊。
      」、「（交給何人？）一個男生，有兩個男生開一台黑色
      的車，我交給其中一個約30歲左右的男生，另一個男生在
      車上。」、「（交給他的時間？）我忘記時間，是下午約
      6 點多。」、「（你交給那名男子何物品？）我將存摺、
      提款卡給他，他說還要印章，我也拿給他。」、「（你將
      上開三樣物品交給該男子，你得到何好處？）他說要拿錢
      給我，但我沒有拿到。我說我要借1 萬元，他說先拿東西
      給他們，他們要審核，隔天才要拿錢給我，因為我打他給
      我的電話都沒有人接。」、「（為何會找上這兩名男子？
      ）從小兵立大功刊物看到的。」、「（如何證明你是要借
      錢？）真的，因為當時我要買車。」「（有何辯解？）我
      是為了要借錢，不曉得會被他拿去詐騙人家。」等語。
    3.茲互核參酌被告上開於偵查及本院審理中所為之供述，先
      稱帳戶因置放於機車置物箱而遺失，後稱係作為借款之用
      而交付帳戶，其所述雖前後矛盾，然就其矢口否認有何幫
      助詐欺故意之情，前後尚屬一致。檢察官以被告將上開帳
      戶交付他人使用，認為被告應有幫助詐欺的故意，然而僅
      以被告曾將帳戶交付他人之客觀行為，即推斷其主觀上有
      幫助詐欺故意，似嫌速斷。蓋當今社會，詐欺事件橫行，
      檢警調機關無不加強查緝，為斷絕詐欺集團逃避追緝的管
      道，對於幫助詐欺集團的帳戶提供者，亦加以戮力取締，
      而詐欺集團取得帳戶的方式則由早期單純的收購帳戶，到
      現今衍生出各種取得帳戶的方法，例如以放款為由，先要
      求借款者提供提款卡及密碼，表示欲於日後陸續撥款之用
      ，而借款者於撥款之後，自行以其存摺領用，詐欺集團遂
      以此詐得帳戶；而由於在我國除金融機構貸款外，一般私
      人或錢莊等地下金融管道亦甚通暢，對於急用現金或信用
      不佳之人給予貸款的機會，惟常約定較高額的利率或質押
      擔保，而一般急用現金或信用不佳之人，於不知對方之真
      實姓名及年籍資料時，常因對方之要求而交付帳戶等資料
      ，亦所在多有。進而言之，一般急用現金或信用不佳之人
      ，為取得地下金融管道貸款的機會，亦接受相對人所要求
      的質押擔保，進而交付帳戶等資料予真實姓名及年籍資料
      均不詳的相對人，詐欺集團遂利用此種現象，假借貸放款
      項，要求借用人提供帳戶作為擔保，以詐得帳戶，凡此，
      詐欺集團取得帳戶之手法不一而足。雖現今社會之平面媒
      體、電子媒體，經常報導刮刮樂、樂透等詐欺集團，常以
      收購、收集人頭帳戶作為詐欺工具之事實，惟並非每人均
      通曉社會訊息，且檢察官並未提出足以證明被告有預見其
      提供帳戶將遭非法使用的證據，是以，公訴意旨僅以被告
      將帳戶交付他人，遽認其有幫助詐欺之故意云云，顯係推
      測之詞，而與上開經驗法則相違，是此部分之公訴意旨洵
      不足採。
    4.綜上所查，依現存證據，僅足以證明被告欲向他人借款始
      提供其上開郵局帳戶的提款卡、存摺及印章等物予該姓名
      年籍不詳的成年男子，公訴人未提出積極證據證明被告主
      觀上有預見其帳戶將作為詐欺取財之用，而出於容認的心
      態，自難逕認被告上開所為，有幫助詐欺取財之不確定故
      意。
八、綜上所述，本件依檢察官所舉出的證明方法，尚不足以認定
    被告乙○○有上開幫助詐欺取財的故意。此外，檢察官復未
    提出其他積極證據足認被告有何公訴意旨所指的幫助詐欺取
    財犯行，自屬不能證明其犯罪，揆諸上開說明，檢察官在公
    判庭上無法就被告的犯罪事實證明至「超越合理懷疑」程度
    時，法院基於審判者中立的立場，自應為被告無罪的諭知。
據上論斷，應依刑事訴訟法第301條第1項，判決如主文。
本案經檢察官甲○○到庭執行職務。
中    華    民    國    98    年    2     月    25    日
              刑事第二庭    審判長法  官  蘇義洲
                                  法  官  朱中和
                                  法  官  童來好
以上正本證明與原本無異。
如不服本判決，應於收受本判後10日內，向本院提出上訴書狀，
並應敘述具體理由。如未敘述上訴理由者，應於上訴期間屆滿後
20日內向本院補提理由書狀（均須按他造當事人之人數附繕本）
「切勿逕送上級法院」。
                                  書記官  張宜柔
中    華    民    國    98    年    2     月    25    日


司法院資訊處製作；財團法人民間司法改革基金會備份。
